臺灣高等法院刑事判決　　　　　　　　　　　　　九十一年度上訴字第一六二一號
　　上　訴　人　臺灣新竹地方法院檢察署檢察官
　　被　　　告　甲○○
　　　　　　　　丙○○
右上訴人因被告偽造文書等案件，不服臺灣新竹地方法院九十一年度訴字第二六七號
，中華民國九十一年五月十五日第一審判決（起訴案號：臺灣新竹地方法院檢察署九
十一年度偵字第一０九二號）提起上訴，本院判決如左：
    主  文
原判決撤銷。
甲○○、丙○○共同偽造私文書，足以生損害於他人，各處有期徒刑月，如易科罰
金，均以佰元折算壹日。均緩刑貳年。
    事  實
一、甲○○與丙○○係夫妻關係，於民國八十七年九月十日，在新竹市○區○○里○
    鄰○○路○段三五七巷七弄十四號住處，共同召集互助會，由甲○○擔任會首，
    會期自八十七年九月十日起至八十九年五月十日止，會員連會首計二十一會，每
    月十日下午一時許開標，每月會金新台幣（下同）三萬元，採內標方式（即尚未
    得標之活會會員扣除當月得標標金後繳納會款，已得標之死會會員則繳納會款三
    萬元），底標三千元起，標會地點在新竹市○○路○段三五七巷七弄十四號，並
    以投標金額最高之人為得標者。詎甲○○、丙○○明知收入無多經濟已捉襟見肘
    ，且甲○○工作又不順利，無支付能力，竟於八十九年二月十日下午一時互助會
    開標前，基於偽造乙○○標單之犯意聯絡，推由甲○○在上開住處擅自於空白紙
    上偽造會員「寶琴」（即乙○○）署押，並偽填投標金額三千八百餘元於該空白
    紙上，依習慣表示擬投標會員競價投標之意思表示，用資偽造乙○○以三千八百
    餘元競標之標單之準私文書，足生損害於乙○○，本擬趁大部分會員均無暇親自
    參與競標，持該投標單與到場參與競標之少部分會員一起競標，嗣因當日開標時
    ，並無人到場出示標單標取會金，甲○○遂未行使上開偽造之標單。然甲○○、
    丙○○仍隱瞞乙○○，並以當期為乙○○以底標三千元標得為由，至各會員處收
    取會款，使乙○○及各該活會會員均陷於錯誤，悉數交付會款予丙○○，二人共
    詐取會款十萬八千元〈（00000－0000）ｘ４〉。嗣於八十九年三月初
    ，乙○○告知甲○○夫妻因缺錢欲標取會金時，始由甲○○夫妻告知上情，乙○○始知受騙（詐欺取財罪部分已逾告訴期間，詳如後述）。
二、案經乙○○訴請臺灣新竹地方法院檢察署檢察官偵查起訴。
    理  由
一、右揭在空白紙上偽造會員「寶琴」（即乙○○）署押，並偽填投標金額三千八百
    餘元於該空白紙上之犯罪事實，迭據被告甲○○於警方調查、檢察官偵查、原審
    審理及本院審理時供承：「我有以乙○○名義標會」、「．．．，就是八十九年
    三月份，因乙○○要向我標會，才跟她說她的會，我已經先標，我已經先用了」
    、「（你與丙○○何人標乙○○的會？）要標時我有跟她講。標是我標的，錢收
    好後她再拿給我。．．．」、「（你為何要冒標乙○○的會？）我實在是因為經
    濟困難，且朋友催討很緊，才會出此下策」（見偵查卷第十八頁反面、第十九頁
    反面）、「是我個人（用乙○○名義）標的」、「我有告訴她（指丙○○），會
    標起來要還債務，她也有同意」、「（該次冒用乙○○名義得標時，有無寫標單
    ？）有，是我寫的。我寫『寶琴』二字，那是要給來標的人看的，但是剛好沒有
    人來看」（偵查卷第三五頁、第三六頁）、「（誰在標單上寫寶琴二字）我寫的
    」、「（你們何時商議決定冒標告訴人之會？）標會當天的下午一點前，丙○○
    也同意我這樣做」（原審卷第二三頁）、「．．．，我們當初是以底標三千元來
    冒標，．．．」（本院九十一年六月二十八日審判筆錄第三頁）等語；及被告丙○○於警方調查、檢察官偵查、原審審理及本院審理時坦承：「有標她（指乙○○）的會。可是我在標完會後，約一個月後有告訴她，我們已經先標了她的會，
    ．．．」、「我們是以三千元底標標走（乙○○）的（會）」（偵查卷第十五頁
    正面、反面）、「（何時決定要冒標乙○○之合會金？）開標前的一段時間，是
    在家中決定的，是我先生這樣講，我也同意」、「有冒用告訴人名義寫標單，但
    是沒人來標就沒拿出來」（見偵查卷第三三頁）、「（是否同意被告甲○○冒標
    ？）是的」（原審卷第二四頁）、「．．．，事實上當天是沒有人去標，所以我
    們以底標三千元得標，上述的三千八百元是我們事先寫好準備投標之標單，但是
    就是後來都沒有人來標，所以我們就改由底標三千元得標」、「我承認犯行，標
    單是我先生寫的，但是沒有人來，就不用拿出來，所以就把他丟掉，因為用不上
    。」（本院九十一年六月二十八日審判筆錄第四頁、第六頁）等語不諱，核與告
    訴人乙○○指訴被告二人冒標等情節相符，復有告訴人所提出互助會之會單影本
    一份在卷（見偵查卷第二四頁）可稽，被告之自白核與事實相符，堪予採信。雖
    被告甲○○於本院審理時承認冒標，但否認偽填標單云云，應係事後卸責之詞，
    不足採信。
二、被告甲○○供稱其與被告丙○○共同運作上開互助會，開標時若其不在場，則由
    被告丙○○主持等情（見偵查卷第三六頁），被告丙○○亦坦承伊負責收取會款
    等語（見偵查卷第三四頁），參以被告甲○○冒標告訴人合會金前曾徵得被告丙○○同意，及被告丙○○與甲○○為夫妻，且自承收取會款，被告丙○○對上開
    因冒標而偽造乙○○標單情事，應知之甚詳，並有參與。渠等間有犯意聯絡及行
    為分擔至明。本件事證明確，被告二人之犯行，均堪認定，應予依法論科。
三、被告甲○○、丙○○冒用乙○○活會會員之名，僅書寫表示擬投標金額於空白紙
    上，在習慣上足以表示上開會員擬競價投標之意思表示，依刑法第二百二十條第
    一項之規定，以私文書論。公訴人認係私文書，尚有誤會。核被告甲○○、丙○○前開偽造乙○○名義填寫標金於空白紙上，足以生損害於乙○○，應成立刑法
    第二百十條之偽造私文書罪。被告甲○○、丙○○間，有犯意聯絡及行為分擔，
    均應論以共同正犯。
四、原審予以論罪科刑，固非無見。惟查：(一)按刑法第二百二十條並非罪刑之規定，
    僅係闡述在紙上或物品上之文字、符號，如依習慣或特約，足以為表示其用意之
    證明者，關於觸犯刑法分則偽造文書、印文罪章之罪，應以文書論，即學理上所
    謂之準文書。惟偽造或變造準文書時，仍依其文書之性質適用各該有罪刑規定之
    法條論罪科刑。本件原審認定二人偽造標單，係屬刑法第二百二十條之準文書，
    又該標單並非公務員職務上製作之文書，自屬私文書，乃認被告二人所為，係犯
    刑法第二百十條偽造私文書罪，因依上開法條論處，則其主文諭知被告二人「共
    同偽造準私文書，足以生損害於他人」尚有未洽。(二)又關於詐欺取財罪部分，告
    訴人於八十九年三月間知悉被告二人有詐欺嫌疑，乃於九十年十二月十四日始提
    出本件告訴，其告訴已逾告訴期間，原判決未加詳查，逕為實體判決，亦有未洽
    ，理由詳如後述。檢察官上訴意旨稱，原判決宣告被告二人緩刑，固有相當之理
    由，然是否判處緩刑，仍應顧及告訴人之感受及所受之損害。本案被告二人迄今
    尚未與告訴人和解，且冒標金額達五十萬元，並非數萬元，此五十萬元對於年老
    且無謀生能力之告訴人，屬重要維生財產，被告二人所造成之損害難謂輕微，若
    未達成和解，實不宜對被告二人均判處緩刑。另本案標單雖無證據證明滅失，然
    事實上被告二人無法提出，此情況證據仍可釋明標單已滅失，為免判決確定後執
    行沒收之困難，請不為沒收之宣告等語，尚非全然無理由，且原判決既有上開可
    議，要屬無可維持，應予撤銷改判。爰審酌被告二人之素行，犯罪之動機、手段
    、目的、犯罪所得之數額，以及已與告訴人達成民事和解，被告二人按月清償五
    千元予告訴人，有聲請撤回告訴狀、和解書及本院公務電話紀錄可證等一切情狀
    ，分別量處如主文第二項所示之刑。又被告二人行為後，刑法第四十一條業已於
    九十年一月四日修正，並於九十年一月十日經總統公布，於九十年一月十二日生
    效，修正前刑法第四十一條係規定：「犯最重本刑為三年以下有期徒刑以下刑之
    罪，而受六月以下有期徒刑或拘役之宣告，因身體、教育、職業或家庭之關係，
    執行顯有困難，得以一元以上三元以下折算一日，易科罰金」之規定，修正後則
    規定：「犯最重本刑為五年以下有期徒刑以下之刑之罪，而受六個月以下有期徒
    刑或拘役之宣告，因身體、教育、職業、家庭之關係或其他正當事由，執行顯有
    困難者，得以一元以上三元以下折算一日，易科罰金。但確因不執行所宣告之刑
    ，難收矯正之效，或難以維持法秩序者，不在此限。」，是修正後之刑法第四十
    一條第一項前段業已擴大得易科罰金之範圍，依新舊法比較結果，應以新法較有
    利於被告甲○○、丙○○，本件即應適用修正後之規定，併予諭知易科罰金之折
    算標準。末查，被告甲○○、丙○○前均未曾受有期徒刑以上刑之宣告，此有本
    院被告全國前案紀錄表、臺灣新竹地方法院檢察署刑案資料查註紀錄表各一件在
    卷足憑，而本件偽造乙○○之標單，主要係由被告甲○○主導，被告丙○○聽從
    夫命，惡性較輕，而被告甲○○因債權人逼債，一時失慮致罹刑典，犯後並與告
    訴人即被告甲○○之姑姑達成和解，而告訴人亦具狀表明不予追究，有刑事撤回
    告訴狀可證，渠等經本次偵審程序，應知警惕而無再犯之虞，本院認對渠等所宣
    告之刑，以暫不執行為適當，爰均併予宣告緩刑二年，用啟自新。至於偽造「寶
    琴」標單一紙，被告等供稱已於標會後丟棄，不復存在，自無庸宣告沒收，併此
    敘明。
五、公訴意旨另略以：被告甲○○與丙○○於八十九年二月上旬，因家庭經濟發生困
    難，且甲○○之工作不順，甲○○遂徵得丙○○之同意而共同基於意圖為自己不
    法所有之犯意聯絡，由丙○○向乙○○稱該次會於其他活會會員以三千元標得，
    而向其他會員詐稱該次會由乙○○以三千元標得而收取會款（扣除活會會員需扣
    減之標金及部分會員無法繳納會款之金額）約五十萬元，致乙○○受有合會金被
    冒標之損害。嗣於八十九年三月初，乙○○向甲○○夫妻二人告知因缺錢欲標取
    會金時，始由甲○○夫妻二人告知已冒標其合會金，乙○○始知受騙，且迄今尚
    未獲得甲○○夫妻二人之賠償，因認被告二人另涉刑法第三百三十九條第一項之
    詐欺取罪嫌云云。惟查：
  (一)按告訴或請求乃論之罪，未經告訴、請求或其告訴、請求經撤回或已逾告訴期間
    者，應諭知不受理判決。刑事訴訟法第三百零三條第三款定有明文。又刑法第三
    百三十九條詐欺罪至第三百四十二條背信罪等準用刑法第三百二十三條及三百二
    十四條之規定，其準用結果，刑法第三百二十四條第二項所規定之直系血親、配
    偶或同財共居之親屬間或其他五親等內血親或三親等內姻親之間，犯詐欺、背信
    等罪者，須告訴乃論。又告訴乃論之罪，其告訴應自得為告訴之人知悉犯人之時
    起於六個月內為之。刑事訴訟法第二百三十七條定有明文。
  (二)本件告訴人乙○○係被告甲○○姑姑，為旁系三親等血親，被告丙○○則係告訴
    人侄媳婦，為旁系三親姻親，有刑事撤回告訴狀及除戶謄本在卷可稽。於九十年
    十二月十四日刑事告訴狀記載：「．．．。迨八十九年三月間，當活會只剩三人
    次，告訴人考慮要標會時，被告二人始告知彼等早已冒用告訴人之名義標會，．
    ．．」，有該告訴狀在卷（見偵查卷第二三頁）可憑。告訴人於警方調查時亦陳
    稱：「我是在我要繳第十九次會錢時，我向丙○○說我這次要標會來用。這時我
    才知道我的會已經被甲○○及丙○○二人偷標。．．．」、「．．．。我還通融
    他們至最後會期到了才還。可是至八十九年五月十日到期，他們還是沒有還錢。
    ．．．」等語（見偵查卷第十二頁反面），由是足見，告訴人係主張被告於八十
    九年二月十日向伊詐騙借錢，其於八十九年三月十日即知悉被告二人有冒標詐騙
    會款之意思，而主張被告甲○○、丙○○犯刑法第三百三十九條第一項之詐欺
    取財罪嫌，應甚明確。而告訴人提出本件告訴之時間乃九十年十二月十四日，此
    有刑事告訴狀一份在卷可按，則告訴人於八十九年三月十日知悉被告二人有詐欺
    嫌疑時起至九十年十二月十四日提出本件告訴時止，顯已逾六個月之告訴期間，
    亦甚明確。揆諸前揭說明，本件告訴已逾告訴期間，法院應依法諭知不受理判決
    ，乃原審未加詳查，逕為有罪之實體判決，核有未當，被告二人上訴雖未指摘及
    此，但原判決部分既有上開瑕疵，自屬無可維持，應由本院將原判決此部份撤銷
    ，惟公訴意旨認此部份與前揭偽造私文書事實論罪科刑部分，有裁判上一罪之牽
    連關係，爰不另為不受理之諭知。
據上論斷，應依刑事訴訟法第三百六十九條第一項前段、第三百六十四條、第二百九
十九條第一項前段，刑法第二條第一項前段、第二十八條、第二百十條、第二百二十
條第一項、第四十一條第一項前段、第七十四條第一款，罰金罰鍰提高標準條例第一
條前段、第二條，判決如主文。
本案經檢察官曾忠己到庭執行職務。
中      華      民      國      九十一      年      七      月    十二  日
                              臺灣高等法院刑事第六庭
                                  審判長法  官  陳  春  秋
                                        法  官  王  麗  莉
                                        法  官  徐  培  元
右正本證明與原本無異。
如不服本判決應於收受送達後十日內向本院提出上訴書狀，其未敘述上訴之理由者並
得於提起上訴後十日內向本院補提理由書（均須按他造當事人之人數附繕本）。
                                        書記官  陳  建  邦
中      華      民      國    九十一    年    七        月    十二      日
附    錄
本判決論罪科刑法條：
刑法第二百十條
偽造、變造私文書，足以生損害於公眾或他人者，處五年以下有期徒刑。
刑法第二百二十條
在紙上或物品上之文字、符號、圖畫、照像，依習慣或特約，足以為表示其用意之證
明者，關於本章及本章以外各罪，以文書論。
錄音、錄影或電磁紀錄，藉機器或電腦之處理所顯示之聲音、影像或符號，足以為表
示其用意之證明者，亦同。
稱電磁紀錄，指以電子、磁性或其他無法以人之知覺直接認識之方式所製成之紀錄，
而供電腦處理之用者。
刑法第三百三十九條
意圖為自己或第三人不法之所有，以詐術使人將本人或第三人之物交付者，處五年以
下有期徒刑、拘役或科或併科一千元以下罰金。
以前項方法得財產上不法之利益或使第三人得之者亦同。
前二項之未遂犯罰之。
